【裁判字號】    99,再,77
【裁判日期】    991026
【裁判案由】    醫師法
【裁判全文】
臺北高等行政法院判決
                                        99年度再字第77號

再審原告    甲○○
訴訟代理人  林添進  律師
再審被告    桃園縣政府
代  表  人  乙○○○○○○住同上
訴訟代理人  丙○○
            丁○○
            戊○○

上列當事人間醫師法事件，再審原告不服行政院衛生署中華民國
98年9 月8 日衛署訴字第0980016786號訴願決定，提起行政訴訟
，並不服本院98年度訴字第2121號確定判決提起再審之訴，本院
判決如下：
    主  文
再審原告之訴駁回。
再審訴訟費用由再審原告負擔。
    理  由
一、事實概要：原告係桃園市○○路627 號晶典牙醫診所負責牙
    醫師，其因涉及使用二手植牙體及聘僱未具牙醫師資格人員
    ○○○、○○○執行醫療業務，經民眾檢舉及壹週刊於民國
    （下同）98年4 月16日報導，復經被告衛生局人員分別於98
    年4 月15日及16日至該診所稽查認屬違規，被告乃以原告違
    反醫師法第28條之4 第3 款規定，於98年4 月20日以府衛醫
    字第0980002790號行政裁處書處新臺幣（下同）50萬元罰鍰
    （下稱原處分）。原告不服，提起訴願，遭決定駁回，遂向
    本院提起行政訴訟。嗣經本院以98年度訴字第2121號判決（
    下稱前程序判決）將原告之訴駁回，再審原告不服，向最高
    行政法院提起上訴，經最高行政法院認上訴不合法，於99年
    4 月8 日以99年度裁字第816 號裁定駁回原再審原告上訴而
    確定，再審原告不服，於99年5 月14日認為本院前程序判決
    ，有行政訴訟法第273 條第1 項第1 款、第11款事由，提起
    本件再審之訴。
二、再審原告起訴主張略以：
（一）前程序判決適用法規顯有錯誤：
  １、按前程序判決審以「……另查原告聘用○○○替民眾洗牙
      乙事，被告於98年4 月16日約談○○○，其表示：『我不
      是潔牙師，是口腔衛教師，本身有做過牙周病專科診所內
      部教育訓練，因為當時病患不想自己刷，所以才用洗牙機
      幫病患洗牙。』按行政院衛生署89年2 月23日衛署醫字第
      89000593號函釋示：『洗牙係屬醫師法第28條所稱之醫療
      業務，應具牙醫師資格始得為之。』○○○並非醫師，不
      得執行洗牙等醫療業務，已違反醫師法第28條之規定。」
      等語而認定再審原告有違反醫師法行為。
  ２、惟查：再審原告所稱並主張「醫療上俗稱之『洗牙』，並
      非水洗牙齒，而係刮除牙周結石之醫療行為；……。至於
      『洗牙機』則非刮除結石之工具，僅係會噴水的大型沖牙
      機，其功能在於刮除結石過程中幫助沖除刮下的結石碎屑
      以利治療之輔助工具。……，可知操作洗牙機未用刮牙，
      純粹用以噴水沖淨，實與家庭所用沖牙器潔牙無異，自與
      清除牙結石之醫療行為不同……」（台灣高等法院90年度
      上更一字第536 號刑事判決參照），並主張訴外人○○○
      僅係以洗牙機為病患沖洗牙齒，而未從事清除牙結石之醫
      療行為等語。然前程序判決誤認訴外人○○○所稱之「為
      病患洗牙（即刷牙）」即為「醫療上刮除牙周結石之醫療
      行為」，顯然有認定事實錯誤致令適用法規顯有違誤。
  ３、又前程序判決以「原告雖又主張○○○具有實習醫師資格
      云云。惟○○○係菲律賓UNCIANO 大學牙醫系畢業，……
      ，依醫師法第2 條、第4 條及第4 條之1 規定，須經過教
      育部甄試通過，始得參加正式醫師考試。次依教育部國外
      學歷查證認定要點第10點規定：『牙醫系學系畢業生學歷
      ，需經本部辦理國外大學醫學牙醫學系畢業生甄試，經甄
      試合格，始認其學歷。』○○○之國外學歷並未通過教育
      部甄試認可，既無學歷認可，則亦無實習醫師資格，依法
      不能擔任實習醫師。……」等語。
  ４、經查，醫師法第2 條、第4 條及第4 條之1 係規定參加正
      式牙醫師考試之資格，與是否得為實習醫師乃屬二事，並
      無關聯；而前程序判決所引用之教育部國外學歷查證認定
      要點第10點規定，該規定內容於94年7 月6 日即已修正，
      再無牙醫系學系畢業生學歷需經甄試合格始認其學歷之規
      定，且該要點亦業於95年10月4 日廢止，故前程序判決爰
      引前開規定認定訴外人○○○依法不能擔任實習醫師，其
      適用法規顯然不當。亦即前程序判決誤將應國內醫師、牙
      醫師考試之資格與回台見習、實習之資格混為一談，致有
      判決適用法規錯誤之情事。
（二）前程序判決為判決基礎之民事或刑事判決及其他裁判或行
      政處分，依其後之確定裁判或行政處分已變更。
  １、再按，前程序判決又以「……另查原告聘用○○○替民眾
      洗牙乙事，被告於98年4 月16日約談○○○，其表示：『
      我不是潔牙師，是口腔衛教師，本身有做過牙周病專科診
      所內部教育訓練，因為當時病患不想自己刷，所以才用洗
      牙機幫病患洗牙。』……。」等語認再審原告違反醫師法
      第28條之規定。
  ２、然查：再審被告前以第三人惡意中傷再審原告之不實檢舉
      ，再審被告並認為再審原告違反醫師法而處罰鍰50萬元整
      並將再審原告移送臺灣桃園地方法院檢察署偵查，其中，
      迭經臺灣桃園地方法院檢察署以98年度偵字第26380 號對
      再審原告為不起訴處分，證明再審原告並無再審被告所指
      稱違反醫師法行為無疑。且再審被告將系爭案件移送中央
      健康保險局審議，雖中央健康保險局以99年2 月12日健保
      醫字第0990072070號函對再審原告處以終止特約一年行政
      處分（本件尚未確定，爭議審議救濟中），然自始至終均
      未認定再審原告所雇用之訴外人○○○有從事醫療行為。
      是前程序判決據以認定再審原告雇用訴外人○○○有違反
      醫師法部分之行政處分，已因中央健康保險局認定訴外人
      ○○○並無違反醫師法行為，是前程序判決所為判決之基
      礎之行政處分已變更，顯然有行政訴訟法第273 條之再審
      事由無疑！
（三）綜上所述，前程序判決顯有行政訴訟法第273 條第1 項第
      1 款及第11款之再審理由，爰依法提起再審，並聲明求為
      判決：１、廢棄本院98年度訴字第2121號判決。２、撤銷
      訴願決定及原處分。３、再審訴訟費用由再審被告負擔。
三、再審被告抗辯則以：
（一）再審原告提出前程序判決適用法規顯有錯誤：
  １、查再審原告聘用訴外人○○○替民眾洗牙乙事，再審被告
      所屬衛生局於98年4 月16日約談訴外人○○○表示：「我
      不是潔牙師，是口腔衛教師，本身有做過牙週病專科診所
      內部教育訓練，因為當時病患不想自己刷，所以才用洗牙
      機幫病患洗牙……」按行政院衛生署89年2 月23日衛署醫
      字第89000593號函釋：「洗牙係屬醫師法第28條所稱之醫
      療業務，應具牙醫師資格始得為之。」惟訴外人○○○並
      非醫師，自不得執行洗牙等醫療業務，其行為已違反醫師
      法第28條之規定。另再審原告辯稱該機構○○○僅係以洗
      牙機為病患沖洗牙齒，而未從事清除牙結石之醫療行為等
      語，按病患至醫療院所尋求醫療服務乃因信賴該機構可提
      供專業之治療，且再審原告於醫療院所擺放洗牙之醫療儀
      器，係由需專業之醫師提供醫療服務，再審原告主張該機
      構之洗牙行為並非醫療行為而是一般之沖洗，與上述函釋
      不符，訴外人○○○替民眾洗牙之行為已明顯違法，並無
      適用法規錯誤之情事。
  ２、另再審原告主張再審被告引用醫師法第2 條、第4 條、第
      4 條之1 將訴外人○○○判定為密醫乙情，乃係將醫師考
      試資格與外國回台見、實習之資格混為一談致有適用法規
      錯誤之情事云云，按被告98年4 月17日桃衛醫字第098000
      2786號之處分書主旨載明「○○○君未具醫師資格……違
      反醫師法第28條規定……」可知被告乃以醫師法第28條之
      「未取得合法醫師資格，擅自執行醫療業務者……」予以
      認定，再審原告之訴應屬誤解，再審被告並無適用法規錯
      誤之情事。
  ３、惟依醫師法第2 條、第4 條及第4 條之1 規定，須經過教
      育部甄試通過，始得參加正式醫師考試。次依教育部國外
      學歷查證認定要點第10點規定：「牙醫系學系畢業生學歷
      ，須經本部辦理國外大學醫學牙醫學系畢業生甄試，經甄
      試合格，始認其學歷。」訴外人○○○之國外學歷並未通
      過教育部甄試認可，既無學歷認可，則亦無實習醫師資格
      ，依法不能擔任實習醫師。再依實習醫師制度實施要點第
      2 條規定，所稱之實習醫師，係指公立或立案之私立大學
      、獨立學院或符合教育部採認規定之國外大學、獨立學院
      醫學系、中醫學系、牙醫學系畢業，並經實習期滿成績及
      格，領有畢業證書，繼續從事實習者。再審原告不能證明
      訴外人○○○就讀之菲律賓UNCIANO 大學係符合教育部採
      認規定之國外大學，自不能認訴外人○○○係合格之實習
      醫師。
  ４、有關再審原告表示：「週刊說我有說張醫師是替人植牙的
      ，這個部分是因為張醫師是見習，因為怕病人不能接受，
      所以才會介紹張醫師之替人植牙的醫師，是要讓民眾安心
      。所以當時○○○醫師是在我身後做見習的情形，當天我
      有在現場，我站在他身後，但是他的資料我不清楚。」惟
      據報導及所拍照片，訴外人○○○係坐在診療椅邊為病患
      執行醫療業務，非再審原告所述在其身後見習，且訴外人
      ○○○之國外學歷並未通過教育部甄試認可，既無學歷認
      可，則亦無實習醫師資格，依法不能擔任實習醫師，亦不
      能執行醫療業務，訴外人○○○違規事實明確，再審被告
      依法裁處並無違誤。
（二）再審原告認為前程序判決為判決基礎之民事或刑事判決及
      其他裁判或行政處分，依其後之確定裁判或行政處分已變
      更云云，查再審原告所提臺灣桃園地方法院檢察署以98偵
      字第26380 號對再審原告不起訴處分書，與本案原告容留
      訴外人○○○及○○○兩位密醫案並無關係，故再審原告
      所提民事或刑事判決及其他裁判或行政處分，依其後之確
      定裁判或行政處分以變更之情事，並不成立。另再審原告
      所提行政院衛生署中央健康保險局99年2 月12日健保醫字
      第0990072070號函，並未有再審原告所稱「已因中央健康
      保險局認定○○○並無違反醫師法之行為」之內容，故本
      件訴請再審實為無理由。
（三）綜上所述，本件再審原告提出再審之訴為無理由，並答辯
      聲明：１、駁回原告再審之訴。２、再審訴訟費用由再審
      原告負擔。
四、按「再審之訴顯無再審理由者，得不經言詞辯論，以判決駁
    回之。」「有下列各款情形之一者，得以再審之訴對於確定
    終局判決聲明不服。但當事人已依上訴主張其事由或知其事
    由而不為主張者，不在此限：（第1 款）一、適用法規顯有
    錯誤。……（第11款）十一、為判決基礎之民事或刑事判決
    及其他裁判或行政處分，依其後之確定裁判或行政處分已變
    更。……」行政訴訟法第278 條第2 項、第273 條第1 項第
    1 款、第11款定有明文。所謂「適用法規顯有錯誤」，係指
    確定判決就法院所確定之事實而為法律上判斷，所適用之法
    規與該案應適用之現行法規相違背，或與解釋判例有所牴觸
    者而言；且包括積極與消極不適用法規之情形，惟消極不適
    用法規，須顯然予判決有影響，始得為上開法條所稱之「適
    用法規顯有錯誤」（司法院釋字第177 號解釋意旨參照）。
    至於法律上見解之歧異，再審原告對之縱有爭執，要難謂為
    適用法規錯誤，同理認定事實錯誤，亦非適用法規顯有錯誤
    ，均不得據為再審之理由。又行政訴訟法第273 條第1 項第
    11款所謂為判決基礎之行政處分，依其後行政處分已變更者
    ，係指該行政處分於判決後為另一行政處分所變更者而言；
    若另一行政處分並未變更原處分或原處分之事實，僅係獨立
    之另一處分，即非屬該款規定之再審事由；至於原行政處分
    確定後法令之修正變更，則並非確定裁判或行政處分之變更
    ，亦為當然。故再審原告所提出之事由均不合首揭法條規定
    之「適用法規顯有錯誤」「為判決基礎之民事或刑事判決及
    其他裁判或行政處分，依其後之確定裁判或行政處分已變更
    」者，即不能認為有再審之理由，從而再審原告提起再審之
    訴，自應認屬顯無理由並不經言詞辯論，逕以判決駁回之。
五、經查：
（一）再審原告雖主張再審原告受僱人即訴外人○○○所稱之「
      為病患洗牙（即刷牙）」並非「醫療上刮除牙周結石之醫
      療行為」，及○○○係菲律賓UNCIANO 大學牙醫系畢業，
      依法不能擔任實習醫師，乃將醫師法第2 條、第4 條及第
      4 條之1 係規定參加正式牙醫師考試之資格與實習醫師混
      為一談，均屬適用法規顯然不當之錯誤云云。惟查：
  １、按行政訴訟法第第273 條第1 項所「當事人已依上訴主張
      其事由」，係指對於下級審法院之判決，已依上訴程序主
      張其事由者而言，此規定係基於原確定判決雖有該條項各
      款情形之一，惟如當事人已依上訴主張其事由者，因其事
      由已受上訴法院之審酌，自不許復以再審之方式更為主張
      ，惟如其上訴係因不合法被駁回，因未受上級審法院實體
      審判，自無不許其以相同事由提起再審之訴之理。最高行
      政法院97年度裁字第1748號裁定、97年度判字第650 號判
      決意旨均採相同見解。本件如前述，再審原告對前程序判
      決提起上訴，經最高行政法院認訴不合法以99年度裁字第
      816 號駁回，是本院形式上應許再審原告以之為由，提起
      再審，應先敘明。
  ２、次查，再審原告聘用○○○及○○○為患者洗牙之事為原
      程序判決所確認，而○○○為病患「洗牙」等屬「醫療業
      務」行為，亦經前程序判決詳列理由認定，再審原告主張
      ○○○使用洗牙機並非醫療行為（亦於前程序判決上訴理
      由中詳列，見最高行政法院99年度裁字第816 號卷第14至
      16頁），即屬對前程序判決認定之事實，任意指摘（見最
      高行政法院99年裁字第816 號裁定理由），參照前開說明
      ，本與「適用法規顯有錯誤」有別。再查再審原告主張之
      台灣高等法院90年度上更一字第536 號刑事判決認定之事
      實，核與本件不同。且查本件○○○為病患洗牙為醫療行
      為亦經前程序判決，引據行政院衛生署89年2 月23日衛署
      醫字第89000593號函釋說明綦詳，故再審原告此部分主張
      並非適用法規錯誤。
  ３、依照醫師法第2 條、第4 條及第4 條之1 規定，須經過教
      育部甄試通過，始得參加正式醫師考試。次依教育部國外
      學歷查證認定要點第10點規定：「牙醫系學系畢業生學歷
      ，須經本部辦理國外大學醫學牙醫學系畢業生甄試，經甄
      試合格，始認其學歷。」，而本件再審原告受僱人即訴外
      人○○○之國外學歷並未依上開規定通過教育部甄試認可
      等事實，亦經前程序判決所是認，並為兩造所不爭執。而
      ○○○即未經前開程序經教育部認可，亦當然不具實習醫
      師資格，依法不能擔任實習醫師。同時依實習醫師制度實
      施要點第2 條規定，所稱之實習醫師，係指公立或立案之
      私立大學、獨立學院或符合教育部採認規定之國外大學、
      獨立學院醫學系、中醫學系、牙醫學系畢業，並經實習期
      滿成績及格，領有畢業證書，繼續從事實習者。如前述，
      本件訴外人○○○就讀之菲律賓UNCIANO 大學，並非屬上
      開經教育部採認符合法規之國外大學亦為前程序判決所是
      認。從而前程序判決無論是以未屬教育部採認之國外大學
      醫學牙醫學系畢業生，經甄試合格而承認之學歷，或以屬
      教育部採認之國外大學、獨立學院醫學系、中醫學系、牙
      醫學系畢業生之學歷，訴外人○○○均未具備，並認張永
      陵無實習醫師資格等，亦核均屬事實認定；再審原告以前
      開事實認定問題，主張此部分有「適用法規顯有錯誤」云
      云，參照上揭說明亦屬顯無理由。末查○○○不能擔任實
      習醫師，此與教育部國外學歷查證認定要點（以下稱學歷
      查證認定要點）是否經修正廢止一節無關（即○○○是否
      於該要點修正廢止前經甄試合格而受承認學歷，雖為前程
      序判決爭點之一），至菲律賓有無大學、獨立學院醫學系
      、中醫學系、牙醫學系之學歷，為教育部所採認，則屬另
      一問題，亦與本案無關。故再審原告以與本案顯無關之學
      歷查證認定要點之修正廢止，及提出「菲律賓大專校院參
      考名冊使用須知」，主張教育部無國外大學、獨立學院醫
      學系、中醫學系、牙醫學系採認名冊，指前程序判決判決
      違法云云，亦不能認前程序判決有「適用法規顯有錯誤」
      ，應併敘明。
（二）再審原告又主張臺灣桃園地方法院檢察署98年度偵字第26
      380 號不起訴處分書足證再審原告並無再審被告所指稱違
      反醫師法行為，又中央健康保險局以99年2 月12日健保一
      字第0990072070號函對再審原告處以終止特約一年行政處
      分（本件尚未確定，爭議審議救濟中），亦認再審原告雇
      用訴外人○○○無違反醫師法行為，故前程序判決所為判
      決之基礎之行政處分已經變更，顯然有行政訴訟法第273
      條之再審事由云云。然查：
  １、臺灣桃園地方法院檢察署以98偵字第26380 號不起訴處分
      書，乃針對再審原告被訴以二手植體為病患張○○進行植
      牙手術，以詐取180,000 元，與本件原處分指再審原告容
      留訴外人○○○及○○○兩位密醫案並無關係。
  ２、至行政院衛生署中央健康保險局99年2 月12日健保醫字第
      0990072070號函乃以晶典牙醫診所承全民健康保險醫療業
      務，經查有容留未具醫師資格人員執行醫療行為及同日多
      刷保險對象健保IC卡並錯開日期虛醫療費用等情事，並核
      定終止晶典牙醫診所全民健保特約機關一年等之處分，且
      上開終止特約之處分，並無再審原告所稱「已因中央健康
      保險局認定○○○並無違反醫師法之行為」之認定。
  ３、本件再審原告此部分主張前程序判決有行政訴訟法第273
      條第1 項第11款再審事由云云，參照前開說明，核亦屬顯
      無理由。
六、綜上所述，本件再審原告主張前程序判決有前開行政訴訟法
    第273 條第1 項第1 款、第11款再審事由，並非可採。本件
    依再審原告起訴之事實，顯無理由，爰不經言詞辯論，逕以
    判決駁回之。又本件判決基礎已經明確，兩造其餘主張或陳
    述，與判決結果無影響，不再一一論述。
據上論結，本件再審原告之訴為顯無理由，爰依行政訴訟法第27
8 條第2 項、第98條第1 項前段，判決如主文。
中    華    民    國    99    年    10    月    26    日
                  臺北高等行政法院第五庭
                         審 判 長 法  官   黃清光
                                  法  官   程怡怡
                                  法  官   洪遠亮
上為正本係照原本作成。
如不服本判決，應於送達後20日內，向本院提出上訴狀並表明上
訴理由，如於本判決宣示後送達前提起上訴者，應於判決送達後
20日內補提上訴理由書（須按他造人數附繕本）。
中    華    民    國    99    年    10    月    26    日
                                  書記官   陳德銘

司法院資訊處製作；財團法人民間司法改革基金會備份。
